臺北高等行政法院判決　　　　　　　　　　　　　　　九十一年度訴字第二九○號
　　　　　　　　　　　　　　　.
　　原　　　告　畢卡索國際開發有限公司
　　代　表　人　甲○○　董事.
　　訴訟代理人　丁○○
　　被　　　告　經濟部智慧財產局
　　代　表　人　蔡練生（局長）住同右
　　訴訟代理人　丙○○
　　參　加　人　畢加索國際企業股份有限公司
　　代　表　人　乙○○董事長.
　　訴訟代理人　戊○○
右當事人間因商標異議事件，原告不服經濟部中華民國九十年十二月十四日經（九０
）訴字第０九００六三三０五八０號訴願決定，提起行政訴訟，並經本院裁定命參加
人獨立參加被告之訴訟。本院判決如左：
　　主  文
原告之訴駁回。
訴訟費用由原告負擔。
　　事  實
一、事實概要：緣參加人前於民國（下同）八十八年五月二十八日以「藝術臉譜圖」
    商標（如附圖一，下稱系爭商標）作為同日申請之第九０五０四０號商標之聯合
    商標，指定使用於商標法施行細則第四十九條所定商品及服務分類表第十類之按
    摩器、增高器、隆乳器、減肥機、奶瓶、奶嘴、保險套、護腕及護膝等商品，向
    被告申請註冊，經准列為審定第九一九四０四號聯合商標，嗣原告以其有違商標
    法第三十七條第六款及第十二款規定，檢據如附圖二之商標（下稱據以異議商標
    ）對之提起異議。經被告審查，於九十年九月十三日以中台異字第八九一六九五
    號商標異議審定書為異議不成立之處分，原告不服，提起訴願，經遭駁回，遂提
    起本件行政訴訟。
二、兩造聲明：
　(一)原告聲明求為判決：
　1.訴願決定及原處分均撤銷。
  2.系爭第九一九四０四號「藝術臉譜圖」聯合商標之審定應予撤銷。
　(二)被告聲明求為判決：駁回原告之訴。
  (三)參加人未於言詞辯論期日到庭，惟於準備程序到庭以言詞陳述聲明如被告。
三、本案之爭點：
    系爭商標是否有異議審定時商標法第三十七條第六及十二款規定之情形，而不得
    申請註冊？
甲、原告主張之理由：
一、原處分認為藝術大師畢卡索簽名式僅跟隨其畫作，而本件系爭商標則指定使用於
    按摩器、增高器、隆乳器、減肥機、耳塞等商品，二者並不相同，難謂有使人誤
    認其所表彰之商品與藝術大師畢卡索有關，應無產生誤認誤信之虞，自無違反商
    標法第三十七條第六款規定之情事云云：
    惟按著作權或享有著作財產權之人得行使其權利，重製其權利於任何商品之上，
    畫家畢卡索生前雖僅有畫作之創作，並無按摩器、增高器、隆乳器、減肥機、耳
    塞等商品，惟享有著作權之後人仍可重製其著作權於任何商品之上，當然包括上
    述商品在內，參加人侵害著作權，擅自以該簽名式作為商標使用於前述產品之上
    ，顯然有使消費者誤認該等商品係畫家畢卡索後人所生產，或其與畢卡索有關，
    致發生混淆誤信之虞，況且系爭商標，另以畫家畢卡索之簽名式併列於「藝術臉
    譜圖」之側，自有使人誤認系爭商標之「臉譜」圖樣為畫家畢卡索所繪，使一般
    消費者誤認系爭商標所表彰之商品與藝術大師畢卡索有關，使公眾對其商品之性
    質、品質或產地發生誤信誤認之虞，要難謂無欺罔公眾之意圖，則系爭商標自有
    違反商標法第三十七條第六款之規定。
二、查系爭「藝術臉譜圖」商標，其商標圖樣係由臉譜圖形與草寫外文二部分組成，
    左右併列，不分主從，是該草寫外文部分屬於該商標之重要部分，而此草寫部分
    與畫家畢卡索 (Picasso Pablo)之簽名式幾近相同，此項認定相同之事證，亦經
    改制前行政法院八十五年度判字一四八０號及八十五年度判字第二四四五號判決
    所確認，故系爭商標中外文部分與畫家畢卡索簽名式類似之事實，堪可認定。按
    畢卡索之畫作舉世著名，亦為舉世熟知之名人，其英文名字為「Picasso」。中
    文譯名為「畢卡索」，則系爭商標與據以異議商標在外觀或觀念均屬相近似，而
    商標在讀音、外觀或觀念有一近似者即屬近似商標，為商標近似審查基準所明定
    ，基此足以證明系爭商標與據以異議商標屬近似商標無疑，則系爭商標自有違反
    商標法第三十七條第十二款之規定，足堪認定。
三、復查「藝術臉譜圖」商標圖樣上之斜體字形之外文，改制前行政法院八十五年度
    判字第二四四五號判決確認與畫家畢卡索 (PICASSO PABLO 0000-0000)於西元一
    九一七年及一九三八年之簽名式相同，八十五年度判字第一四八０號判決意旨亦
    認定，無論草寫外文或印刷體外文，一般消費者均能認定二者均指畢卡索(
    PICASSO)而言。則系爭「藝術臉譜圖」商標圖樣上之斜體字外文，縱係「特殊圖
    案化設計」，惟既是畫家畢卡索之簽名式而畫家畢卡索名字之外文「picasso 」
    ，即屬與據以異議審定第八六五五○七號（起訴書誤載為註冊第七０三二二六號
    、第八七七一八二號）之「畢卡索Picasso」商標圖樣之外文「Picasso」，二者
    為「同一性」；復查畫家畢卡索之簽名式為一般社會大眾所熟知，從其「外觀上
    字母無法辨識」，應亦無礙一般消費大眾所認知其為畫家畢卡索之姓名，況且本
    案參加人實際使用宣傳時亦均以「畢卡索商品系列」自我標榜，其在報紙廣告明
    白表示：「畢卡索 (PICASSO)當作產品品牌」，乃參加人在其型錄及「Smart
    Shopper」雜誌上均以「藝術臉譜圖」及草寫字體出現，而在產品手提袋、咖啡
    杯組、葡萄酒包裝盒提袋及旅行袋之上標示「Picasso」並標明為畢卡索產品名
    稱，顯然以中文畢卡索及英文「Picasso」當做商標使用。則其讀音即已呼之欲
    出，允無有所謂「讀音上亦無法唱呼」之情事，是二商標為觀念近似應無疑義。
    而被告機關既舉中台異字第八八０五四八號等商標異議審定案為據，豈有不知之
    理？乃被告機關故予以忽視，而以「特殊圖案化設計」、「外觀上字母無法辨識
    」、「讀音上亦無法唱呼」云云，資為本件異議不成立之審定理由，則其審定實
    有違「誠信原則」，抑且有前後矛盾之處，難謂為持平之論，令人難以甘服。
四、另按被告機關以案情雷同之另案，進行市場調查，其結果無致消費者產生混淆誤
　　認之虞，非屬構成近似之商標云云，並以該市調結果為維持原處分之重要理由，
　　其認定有重大違誤，茲分述如下：
　(一)按證據必須合法有效始得引為證據方法，如果該證據顯然有違法或重大瑕疵者，
　　則不得作為行政處分或裁判之基礎，最高行政法院七十二年度判字第一六七五五
　　號判決意旨：「本院認為此項調查結果，既攸關雙方當事人之權益至深且鉅，則
　　從事調查之作業過程，理應備有縝密周詳之內部記錄，以供事後覆核並信實，被
　　告機關甚至對此項問卷之發送收回俱未經通常登記收發程序，其可信性難謂全無
　　瑕疵，且尚有將應作廢不計之答卷併入有效卷數情形，於剔除後所餘有效之正反
　　兩面答卷應各為二十八份，兩者適為相等而並無多數與少數之區別，是此項調查
　　證據之結果尚未悉符經驗法則，該中台評字第七一一二二號評定書所為申請不成
　　立之評定難謂無違而非僅屬適當與否之問題」。
　(二)行政院公平交易委員會解釋「處理當事人所提供市場調查之評估要項」函中，亦
　　謂「市場調查報告中若附有受調查者之基本資料將可增加市場調查之可信度；基
　　本資料審定包括受調查者姓名、聯絡電話、住址以及年齡」。
　(三)被告機關所引之市場調查資料，經原告於行政法院另案閱卷發現有下列重大違法
    或瑕疵：
　1.在一仟一百份市場問卷調查表中，有高達四百二十四份未留下電話或地址以供查
　　核其真實性。按一般市場調查之法則，無法提供可查核之問卷。
　2.問卷調查表，受訪者簽名欄中，很明顯的係由同一人代為簽名且未留下電話者，
　　雖證人張錦玟、余賢東、江小燕等三人，在鈞院八十九年訴字第一五六四號庭訊
    所作之證詞中謂受訪者皆不願留下電話，因此予以空白。惟比照其他調查員之調
    查卷中仍有留下電話可供覆核，其證詞有違經驗法則。至於簽名相同之疑問，不
    能以同一組為由而以搪塞。
　3.就問卷調查表中所載留有姓名及電話者，經原告按圖索驥以電話就北部地區加以
　　查核者，發現確有此人僅佔百分之二十三，如此問卷之結果，顯然有重大瑕疵。
　(四)末查依被告機關市場調查所得之結果，既有百分之二十、百分之二十三、百分之
　　二十一之消費者會對兩商標發生聯想，則既有達五分之一以上之消費者會對兩商
　　標產生混淆誤認，何以仍認為兩商標非屬近似之理由何在，被告機關未予說明，
　　亦有處分未備理由之違法。
五、綜上所陳，原處分、原決定既有上述違誤，自難維持，為此請判決如訴之聲明，
    以保權益。
乙、被告主張之理由：
一、商標異議案件，依商標法施行細則第四十條第一款規定，應適用異議審定時之規
    定，合先敘明。
二、商標圖樣有「使公眾誤認誤信其商品之性質、品質或產地之虞者」，不得申請註
    冊，固為本件商標異議審定時商標法第三十七條第六款所明定。所謂有使公眾誤
    認誤信其商品之性質、品質或產地之虞，係指商標圖樣本身有使人誤信其所表彰
    之商品性質、品質或產地而言，其規定旨在維護公平競爭秩序，並避免一般消費
    者對標示該圖樣之商品性質、品質、產地等發生混淆誤認之虞。
三、本件原告固主張藝術大師畢卡索之畫作舉世著名，為世人所耳熟能詳，其簽名畫
    作上之簽名式，經由此等畫作之展示、流傳，應也為世人所熟知，參加人自無諉
    為不知之理，參加人執與藝術大師畢卡索簽名幾近相同之系爭商標圖樣申請為商
    標登記顯有意使一般消費者誤認系爭商標與藝術大師畢卡索有關，自有使公眾對
    其商品之性質、品質或產地發生誤認誤信之虞云云。惟查本件系爭審定第九一九
    四○四號「藝術臉譜圖」商標圖樣之標示，與表示所指定使用之按摩器、增高器
    、隆乳器、減肥機、電氣美容儀器等商品本身之性質、品質或產地之概念無關；
    況查原告所主張為藝術大師畢卡索於其畫作上所為之外文簽名式已隨畫作之展示
    、流傳，應也為世人所熟知，而本件系爭商標則指定使用於按摩器、增高器、隆
    乳器、減肥機、電氣美容儀器等商品，二者並不相同，客觀上自難謂有使人誤認
    其所表彰之商品與藝術大師畢卡索有關，應無產生誤認誤信之虞者可言，從而本
    件系爭商標之申請註冊，自無前揭法條規定之適用。
四、商標圖樣「相同或近似於他人同一商品或類似商品之註冊商標者」，不得申請註
    冊，固為本件商標異議審定時商標法第三十七條第十二款所明定，惟其適用應以
    兩造商標圖樣構成相同或近似外，亦應以系爭商標申請註冊當時，該他人之商標
    已註冊為前提要件。判斷兩商標近似與否，應本客觀事實，依具有普通知識經驗
    之購買人，於購買時施以普通所用之注意，有無引致混同誤認之虞以為斷。又商
    標在外觀、觀念或讀音方面有一近似者，始為近似之商標。查本件系爭審定第九
    一九四○四號「藝術臉譜圖」商標圖樣係由一抽象之臉譜圖及已圖案化設計之草
    寫外文所組成，而原告據以異議之註冊第八六五五○七號「畢卡索 PICASSO」商
    標圖樣則由中文「畢卡索」及外文「PICASSO」之聯合式所構成，前者外文已為
    特殊圖案化設計，不但外觀上字母無法辨識外，讀音上亦無法唱呼，而後者外
    文「PICASSO」則為單純清晰易見且極易唱呼之印刷字體，整體觀之，二者於外
    觀構圖意匠、設計態樣及觀念上，均予一般消費者印象截然不同，況二者復分別
    佐有「臉譜圖」及中文「畢卡索」足資區別，於異時異地隔離觀察之際，客觀上
    尚難謂有使商品購買人將二者聯想或誤認係表彰同一商品來源而生混同誤認誤購
    之虞，應非屬構成近似之商標，並經被告於案情雷同之另案，遵照改制前行政法
    院八十五年判字第一四八○號及第一六九六號判決意旨及行政院再訴願決定書意
    旨，就兩造商標圖樣是否構成近似乙節，進行市場調查，其結果並已顯示二者應
    無致消費者產生混淆誤認之虞，應非屬構成近似之商標在案，此有被告中台異字
    第八八○五四八、八八○五五三、八八○五五四、八八○五九四及八八○五九五
    號等件商標異議審定書附卷（原異議卷）可稽。從而本件系爭審定第九一九四○
    四號「藝術臉譜圖」商標圖樣之申請註冊，自無前揭法條規定之適用。至原告指
    稱被告另案所為之市場調查方式不當，所獲致之調查結果，難謂與實際情形相符
    ，且調查結果仍有百分之二十、二十一之受訪者產生混淆誤認之虞，兩商標即屬
    有混淆誤認之虞，應屬近似之商標云云。惟查前述被告於另案之調查方式係考量
    商標之註冊未必有使用之事實及將來商標使用於商品之態樣甚多之情形，乃採與
    消費者面對面就商標圖樣以隔離觀察之問答方式進行，是所得之結果應具有相當
    之正確性。又依市場調查結果顯示，既有百分之八十受訪者在不同場所購買東西
    時，不會對兩商標產生聯想，及百分之七十九受訪者在同一場所看到兩商標之商
    品不會認係同一公司產品，則被告參考調查所得數據，以大都數受訪者依據兩商
    標之外觀設計及觀念判斷，既不致產生混淆誤認，足認兩商標圖樣分別使用於商
　　品上時，應無使一般消費者產生混淆誤認之虞，非屬近似之商標，亦無不妥。況
　　被告事前多次邀集兩造當事人會商，徵得同意後，始為市場調查之進行，原告實
　　難因調查所得結果不利於己，即謂該市場調查方式及結果係屬違法。又系爭商標
　　於八十八年五月二十八日申請註冊時，原告據以異議之註冊第八六五五○七號「
　　畢卡索PICASSO」商標既尚未註冊，遲於八十八年九月一日始獲准註冊，原告自
　　難援引執為本款之主張，併予敘明。另　鈞院八十九年度訴字第六四四、一五六
　　四號及九十年度訴字第一二○號判決，對與本案相類似之商標異議案，亦肯認被
　　告之處分，提供鈞院參考。
五、綜上論述，被告原處分，洵無違誤，請駁回原告之訴。
丙、參加人主張之理由：（未於言詞辯論期日到庭，惟依據其於準備程序到庭以言詞
    陳述，答辯如被告）
　　理  由
一、本件被告之代表人原為陳明邦，九十一年九月九日變更為蔡練生，茲由其具狀聲
    明承受訴訟，核無不合，應予准許，先為明。
二、按商標圖樣有「使公眾誤認誤信其商品性質、品質或產地之虞者」，不得申請註
    冊，為系爭商標異議審定時商標法第三十七條第六款所明定。而所謂使公眾誤認
    誤信其商品性質、品質或產地之虞，係指商標圖樣本身有使人誤信其所表彰之商
    品之性質、品質或產地而言，若其圖樣本身僅在暗示消費者有關商品之高貴性，
    或使消費者將商品與某一特定人物產生聯想，只要該人物並非該商標指定使用商
    品之設計者、生產者或創作者、改良者，原則上均與上開條款之規定無涉（例如
    以明星之姓名做某一洗髮精商品之商標圖樣，消費者應不致誤會該洗髮精商品之
    產製與明星有關。然若未得同意，使用特定人之姓名為商標圖樣文字，可能侵犯
    他人之姓名權，則應另循民事訴訟之途徑解決）。次按商標圖樣有「相同或近似
    於他人同一商品或類似商品之註冊商標者」，亦不得申請註冊，復為系爭商標異
    議審定時商標法第三十七條第十二款所明定，惟其適用應以兩造商標圖樣構成相
    同或近似外，亦應以系爭商標申請註冊當時，該他人之商標已註冊為前提要件。
    判斷兩商標近似與否，應本客觀事實，依具有普通知識經驗之購買人，於購買時
    施以普通所用之注意，有無引致混同誤認之虞以為斷。又商標在外觀、觀念或讀
    音方面有一近似者，始為近似之商標。
三、本件被告以系爭「藝術臉譜圖」商標圖樣上之標示，與其所指定使用之按摩器等
    商品本身之性質、品質或產地之概念無關；另系爭商標圖樣係由一抽象之臉譜圖
    及圖案化設計之草寫外文所組成，而據以異議註冊第八六五五Ｏ七號「畢卡索
    PICASSO」商標圖樣則係由中文「畢卡索」及外文「PICASSO」所組成，整體觀之
    ，二造於外觀構圖意匠、設計態樣及觀念上，予消費者印象截然有別，客觀上尚
    難有使消費者產生混淆之虞，應非屬近似之商標，況據以異議註冊第八六五五Ｏ
    七號商標係於系爭商標八十八年五月二十八日申請之後的八十八年九月一日始獲
    准註冊，自難據以執為系爭商標有違商標法第三十七條第十二款之論據等理由，
    乃為異議不成立之處分。原告不服，主張系爭商標以畫家畢卡索之簽名式併列於
    藝術臉譜圖之側，自有使人誤認該臉譜圖樣為畫家畢卡索所繪，因而使公眾對系
    爭商標指定使用商品之性質、品質或產地發生誤認誤信之虞；另畢卡索為舉世皆
    知之畫家，其英文名字為「PICASSO」，中譯為「畢卡索」，故系爭商標與據以
    異議商標不論於外觀、觀念均屬相同，二造應屬近似商標，故系爭商標自有違商
    標法第三十七條第六款及第十二款規定云云，提起訴願，經遭駁回，原告猶不服
    ，提起行政訴訟，主張理由如事實欄所載。
四、經查：
　(一)本件參加人系爭審定第九一九四○四號「藝術臉譜圖」商標圖樣雖易使消費者以
　　為其商品與近代西班牙之藝術大師畢卡索有關，然畢卡索係世界知名畫家，其畫
　　作甚夥，並非每一畫作均為國人所熟知，且衡酌系爭商標所表彰之商品復為按摩
　　器、增高器、隆乳器、減肥機、電氣美容儀器等商品，與畢卡索知名畫作，性質
　　相距甚遠，依社會上一般通念，消費者應不致誤會參加人之商品性質、品質或產
　　地與畢卡索本人有關。況且畢卡索家族並無產銷該等商品或經營該行業知名於我
　　國境內者，自難謂國內消費者極易對系爭商標圖樣聯想係畢卡索後人所生產製造
　　或銷售者，進而對該等商品之性質、品質或產地產生誤信誤購之虞，故本件自無
　　異議審定時商標法第三十七條第六款規定之適用。
  (二)本件系爭審定第九一九四○四號「藝術臉譜圖」商標圖樣係由一抽象之臉譜圖及
    已圖案化設計之草寫外文所組成，而原告據以異議之註冊第八六五五○七號「畢
    卡索PICASSO」商標圖樣則由中文「畢卡索」及外文「PICASSO」之聯合式所構成
    ，前者外文已為特殊圖案化設計，不但外觀上字母無法辨識外，讀音上亦無法唱
    呼，而後者外文「PICASSO」則為單純清晰易見且極易唱呼之印刷字體，整體觀
    之，二者於外觀構圖意匠、設計態樣及觀念上，均予一般消費者印象截然不同，
    況二者復分別佐有「臉譜圖」及中文「畢卡索」足資區別，於異時異地隔離觀察
    之際，客觀上尚難謂有使商品購買人將二者聯想或誤認係表彰同一商品來源，而
    混同誤購之虞，應非屬近似之商標，並經被告於案情雷同之另案，遵照改制前行
    政法院八十五年判字第一四八○號及第一六九六號判決意旨及行政院再訴願決定
    書意旨，就兩造商標圖樣是否構成近似乙節，進行市場調查，其結果並已顯示二
    者應無致消費者產生混淆誤認之虞，應非屬構成近似之商標在案，此有被告中台
    異字第八八○五四八、八八○五五三、八八○五五四、八八○五九四及八八○五
    九五號等件商標異議審定書附原異議卷可稽。從而本件系爭審定第九一九四○四
    號「藝術臉譜圖」商標圖樣之申請註冊，自無前揭法條規定之適用。至原告指稱
    被告另案所為之市場調查方式不當，所獲致之調查結果，難謂與實際情形相符，
    且調查結果仍有百分之二十、二十一之受訪者產生混淆誤認之虞，兩商標即屬有
    混淆誤認之虞，應屬近似之商標云云。惟查，前述被告於另案之調查方式係考量
    商標之註冊未必有使用之事實及將來商標使用於商品之態樣甚多之情形，乃採與
    消費者面對面就商標圖樣以隔離觀察之問答方式進行，是所得之結果應具有相當
    之正確性。又依市場調查結果顯示，既有百分之八十受訪者在不同場所購買東西
    時，不會對兩商標產生聯想，及百分之七十九受訪者在同一場所看到兩商標之商
    品不會認係同一公司產品，則被告參考調查所得數據，以大多數受訪者依據兩商
    標之外觀設計及觀念判斷，既不致產生混淆誤認，乃認兩商標圖樣分別使用於商
    品上時，應無使一般消費者產生混淆誤認之虞，非屬近似之商標，即無違誤。況
    被告事前曾多次邀集兩造當事人會商，徵得同意後，始為市場調查之進行，原告
    實難因調查所得結果不利於己，即謂該市場調查方式及結果係屬違法。又系爭商
    標係於八十八年五月二十八日申請註冊，而原告據以異議之註冊第八六五五０七
    號「畢卡索PICASSO」商標則於八十八年九月一日始獲准註冊，是系爭商標申請
    註冊時，據以異議商標尚未獲准註冊，故系爭商標自無異議審定時商標法第三十
    七條第十二款規定之適用。
五、綜上所述，被告以系爭商標並未違反首揭法條規定，而為異議不成立之審定，洵
    無不合，訴願決定予以維持，亦無違誤，原告起訴意旨，仍執陳詞及個人主觀之
    見解，請求判決撤銷訴願決定及原處分，並命被告撤銷系爭商標之審定，為無理
    由，應予駁回。兩造其餘攻擊防禦方法，於本件判斷不生影響，爰不再逐一論斷
    ，均附此明。
據上論結，本件原告之訴為無理由，爰依行政訴訟法第九十八條第三項前段，判決如
主文。
中　　華　　民　　國　　九十一　　　年　　　十二　　　月　　三十一　  　日
                                  臺北高等行政法院  第三庭
                                            審判長  法  官　姜素娥
      　　　　　　　　　　　　　　　　　　　　      法　官　吳東都
      　　　　　　　　　　　　　　　　　　　　      法　官　林文舟
右為正本係照原本作成。
如不服本判決，應於送達後二十日內，向本院提出上訴狀並表明上訴理由，如於本判
決宣示後送達前提起上訴者，應於判決送達後二十日內補提上訴理由書（須按他造人
數附繕本）。
中　　華　　民　　國　　九十一　　　年　　　十二　　　月　　三十一　  　日
                                                    書記官  余淑芬
